【裁判字號】    95,台上,3274
【裁判日期】    950615
【裁判案由】    傷害致人於死等罪
【裁判全文】
最高法院刑事判決            九十五年度台上字第三二七四號
    上  訴  人  甲○○
                乙○○
                        號10.
上列上訴人等因傷害致人於死等罪案件，不服台灣高等法院高雄
分院中華民國九十一年九月二十七日第二審判決（八十九年度上
訴字第七三四號，起訴案號：台灣高雄地方法院檢察署八十八年
度偵字第二一０六四號），提起上訴，本院判決如下：
    主  文
原判決關於甲○○、乙○○部分撤銷，發回台灣高等法院高雄分
院。
    理  由
本件原判決認定上訴人甲○○、乙○○與鄭真良（係大陸地區人
民，業經原審判刑確定）均自民國八十七年十一月十五日起服務
於有祥水產企業有限公司所有之高雄市籍祥滿春十七號漁船從事
魷魚之捕撈。甲○○名義為輪機長，實擔任船長職務，督導全體
船員、負責航海安全及海事報告製作，乙○○為大副，鄭真良為
二副，其餘尚有名義船長實為輪機長（大車）之林明祥、副輪機
長（二車）呂禮吉、船員李貞忠（以上三名均為台灣籍）、陳財
富、張林遠、李成等二十四名大陸漁工。甲○○為提高漁獲績效
，指示乙○○、鄭真良對於船員工作不力者，予以體罰或綑綁，
但不得打傷，以免影響工作。乙○○、鄭真良乃於船員工作不力
或未參與工作時毆打船員（傷害船員部分僅李澤華、林明祥、李
貞忠提起告訴，其中林明祥、李貞忠於第一審撤回告訴）。其間
鄭真良於八十八年三月九日上午十一時許，見李澤華搬運漁貨速
度過慢，即持鐵管毆打李澤華致右脛骨骨折。乙○○於八十八年
四月間見李澤華工作緩慢，以腳踢傷李澤華右耳，致右耳癒後外
觀變形。八十八年三月二十日一時許，李貞忠因手傷排魚動作較
慢，乙○○、鄭真良乃將李貞忠以繩索綑綁懸吊於船頭上，嗣李
貞忠因寒泠昏厥，甲○○命船員將之抬到浴室繼續綑綁並用水沖
及毆打（傷害部分業經撤回告訴），至隔天上午始將之解開，移
至大車林明祥房間休息，直至八十八年四月六日始將李貞忠送回
台灣診治。陳財富於八十八年三月因腳底凍傷，行動緩慢，乙○
○不時加以毆打，同年四月十三日上午甲○○至下舺板巡視，發
現陳財富躲在船頭睡覺，忿而持刷把毆打陳財富（此部分未據告
訴），並命陳財富至下舺板工作，陳財富以衣服潮濕畏寒拒絕，
乙○○憤而持棍棒毆打陳財富，陳財富雖至大艙工作，但不久又
至下舺板休息，事為甲○○發現，責怪乙○○督導不力，乙○○
即棒打陳財富，陳財富仍未即上工，乙○○乃於陳財富自下舺板
爬下大艙時，將之踢下大艙，且客觀上能預見以鐵棍毆擊人之頭
部可能導致傷重死亡，因盛怒而未預見，於大艙持鐵棒猛打陳財
富之頭部及身體，直至陳財富未閃躲反抗始告罷手，並任令倒臥
該處，迄轉載漁貨完畢，才命船員李文杰、姜玉兵、胡文水、楊
萬超、吳喜民以繩索將之拉上下舺板，造成陳財富左後頭部凹陷
性骨折（三〤四〤一公分）、骨骼皮質板破裂、骨膜出血（出血
範圍呈現廣泛性硬腦膜下出血）及中顱窩與顱底部外傷性出血，
出血量過高而壓迫生命中樞，合併腦挫傷，至十四日下午三時許
因傷重死亡。又張林遠因遭凍傷行動緩慢，經乙○○一再體罰懲
處仍未見改進，乙○○於同年五月十六日左右依甲○○之命，將
之綑綁在浴室，至同年月十九日移與李成一起置於船尾舺板，約
五、六小時始予解開。同日十八時許，張林遠又在倉庫大便，甲
○○與乙○○乃命無犯意聯絡之船員唐志武及數位不詳姓名之大
陸籍船員，將之拖至船尾反綁手腳，且客觀上能預見張林遠被綑
綁多日體力不佳，且晚上氣溫零下十多度，在舺板上受寒風及海
水濺溼可能凍死而未預見，僅命乙○○每隔二十分鐘至三十分鐘
前往船尾查看一次。其間唐志武持包子欲加餵食，張林遠已無法
進食。至翌（二十）日三時許，船員周書群、李文杰告以張林遠
已昏迷，乙○○乃命人將張林遠解下繩索，置於船尾甲板上，終
致休克死亡。乙○○立即向甲○○報告，甲○○與乙○○基於共
同遺棄屍體犯意之聯絡，由乙○○先命船員至船頭集合，再利用
甲○○起錨時，將張林遠屍體自船尾扔下大海而遺棄之。同日清
晨宣佈張林遠失蹤，再佯令所有船員尋找以資掩飾。李成原係擔
任廚師工作，經船長甲○○更換職務，亦因凍傷手腳行動較慢，
於八十八年五月中旬，由乙○○、甲○○共同基於妨害自由之概
括犯意，命唐志武將之綑綁在浴室。同年五月十九日又以同一手
法加以綑綁，並與被綑綁之張林遠同置於船尾舺板上。李成因凍
傷膝蓋腐爛嚴重，甲○○指示乙○○應於每日清晨作業完畢後代
為換藥，而影響睡眠時間，致乙○○心生不滿，又以李成未保持
手腳清潔，怒加毆打（傷害未據告訴）。至同年六月五日晚上，
李成由下舺板欲至上舺板吃點心，竟將之踢入下舺板，致李成受
有右側前頭部頭皮貫穿性挫裂傷（一〤二．五公分）、右側顱顳
部、右前額部、左側顳部及顱枕部有多處嚴重頭皮皮下淤血腫脹
、廣泛性硬腦膜下出血、小腦出血等外傷性顱內出血合併腦挫傷
，延至同年六月六日三時三十分許死亡。甲○○、乙○○二人明
知陳財富、李成之死因，為掩飾犯行，竟共同基於偽造船長業務
上應記載之海事報告之概括犯意，先後於八十八年四月十三日、
同年五月二十日及同年六月六日以乙○○為船長名義（因名義船
長林明祥已因傷返回台灣，大副乙○○依例褫補為船長，故以船
長乙○○之名），連續由甲○○口述，命無犯意聯絡之呂禮吉代
撰寫陳財富、李成因跌傷死亡、張林遠失蹤未尋獲之不實海事報
告各五張，由褫補名義船長之乙○○具名，並命其餘船員簽名後
，傳真回有祥水產企業有限公司，足生損害於陳財富、李成、張
林遠等親屬與有祥水產企業有限公司及船舶管理機關對於船舶發
生事故管理之正確性。案經林明祥、李貞忠、李澤華告訴暨高雄
港務警察所移送台灣高雄地方法院檢察署偵查起訴等語，因而撤
銷第一審關於上訴人等部分之科刑判決，改判依牽連犯之規定論
處乙○○連續傷害人之身體，因而致人於死罪刑。甲○○共同以
繩索綑綁，剝奪人之行動自由，因而致人於死罪刑，固非無見。
惟查：(一)原判決認定八十八年三月二十日一時許，乙○○、鄭真
良與甲○○見船員李貞忠因手傷排魚動作較慢，竟共同基於妨害
行動自由之犯意，共同將李貞忠以繩索綑綁懸吊於船頭上，嗣又
被抬到浴室繼續綑綁。同年五月十六日以同一手法將張林遠綑綁
在浴室，迄同年月十九日將之移至船尾與李成一起綑置於船尾舺
板，約五、六小時後始予解開，認上訴人等人犯有刑法第三百零
二條第一項之罪（見原判決第四頁第一行、第二二頁第四、七行
）。然理由中卻未認定此部分之犯行與乙○○連續傷害致人於死
罪及甲○○剝奪人之行動自由致人於死罪部分有裁判上一罪之關
係（見原判決第二三頁），則上開妨害自由之犯行與上開論罪科
刑部分，究為裁判上一罪之關係，或為數罪併罰，原審未加調查
審認，遽行判決，自有調查職責未盡及理由不備之違誤。(二)刑法
第十七條之加重結果犯，係指行為人就其故意實行之原因行為，
致生客觀上未能預見之結果，而加重其刑之謂。如行為人對於犯
罪之原因行為與結果行為，均涵括於其主觀之預見範圍，即為故
意犯。原判決認定乙○○於八十八年四月十三日上午因見陳財富
工作不力，又不聽從指示，乃將陳財富自下舺板踢下大艙，又於
大艙持鐵棒猛打陳財富之頭部及身體，致陳財富因左後頭部凹陷
性骨折（三〤四〤一公分）、骨骼皮質板破裂、骨膜出血（出血
範圍呈現廣泛性硬腦膜下出血）及中顱窩與顱底部外傷性出血合
併腦挫傷死亡。又認李成工作不力，於八十八年六月五日晚上，
見李成由下舺板欲至上舺板吃點心時，將之踢入下舺板，致李成
受有右側前頭部頭皮貫穿性挫裂傷（一〤二．五公分）、右側顱
顳部、右前額部、左側顳部及顱枕部有多處嚴重頭皮皮下淤血腫
脹、引發顱內出血合併腦挫傷，延至同年六月六日三時三十分許
死亡等情，並說明頭部為要害部位，如以鐵棍、拳打腳踢重擊，
或將之踢下樓梯，可能造成顱部挫裂出血死亡，為一般人客觀上
所能預見；乃以踢打之方式造成陳財富、李成傷重死亡，認乙○
○係犯刑法第二百七十七條第二項之傷害致人於死罪等語（見原
判決第一一、二二頁第四行）。但祥滿春十七號漁船上、下舺板
之高度為一九六公分，下舺板至大艙之高度為四二五公分，此有
第一審法院之勘驗筆錄可按（見第一審卷第九七頁）；則乙○○
於上舺板將李成踢入下舺板，將陳財富踢下大艙後，又於大艙持
鐵棒猛打陳財富之頭部及身體，造成陳財富二人傷重不治，則乙
○○對於上開結果行為，是否為其主觀之預見範圍，或為其客觀
上能預見而未為預見之加重結果犯，自當就行為之手段、行為之
輕重及行為後對於被害人之處置等事項深入調查、細心推求，以
期詳實。原審就上開事項未遑調查推求，遽以上開死亡結果為上
訴人等客觀上所能預見而不預見等語，遽認上訴人以加重結果犯
論處罪刑，亦有調查職責未盡及理由不備之違誤。(三)原審事實認
定李成係乙○○踢下下舺板，造成右側前頭部頭皮貫穿性挫裂傷
（一〤二．五公分）、右側顱顳部、右前額部、左側顳部及顱枕
部有多處嚴重頭皮皮下淤血腫脹、廣泛性硬腦膜下出血、小腦出
血等外傷性顱內出血合併腦挫傷死亡等語。但理由說明李成上開
傷創係受到鈍器多次反覆性、重疊性打擊頭部，導致嚴重外傷性
顱內出血合併腦挫傷而致死，為鑑定證人裴起林結證無訛（見原
判決第六頁倒數第二行、二０頁第十二行），則李成之死因，究
為被踢下下舺板所致，或遭鈍器多次反覆性、重疊性打擊頭部所
造成，其事實認定與理由說明不相一致，自有理由矛盾之違誤。
(四)原判決認定甲○○、乙○○二人明知陳財富、李成係乙○○所
傷害致死，張林遠係二人綑綁於船尾死亡，為掩飾犯行，二人基
於概括犯意，先後於八十八年四月十三日、同年五月二十日及同
年六月六日以乙○○為船長名義（因名義船長林明祥因傷返回台
灣，大副乙○○依例褫補為船長，故以船長乙○○之名），連續
偽造不實海事報告各五張。但甲○○不具船長身分，其與有船長
身分之乙○○何以得以成立刑法第二百十六條、第二百十五條之
行使業務上登載不實文書罪，未見說明其所憑之依據，同有理由
欠備之違誤。又原審認定名義船長林明祥因傷於八十八年五月十
日返回台灣，大副乙○○依例褫補為船長（見原判決第二一頁）
，則乙○○於八十八年四月十三日尚不具船長之身分，其偽造上
開船舶文書，如何成立刑法第二百十六條、第二百十五條之罪，
亦待調查審認。上訴人等上訴意旨指摘原判決關於上訴人等部分
不當，尚非全無理由，應認該部分有撤銷發回更審之原因。至原
判決理由十不另為不受理及無罪之諭知部分，因公訴人認此部分
與前揭論罪科刑部分為裁判上一罪，基於審判不可分原則，爰一
併發回。又原判決認定乙○○有於八十八年四月間踢傷李澤華右
耳，已據李澤華合法告訴，此部分之犯行究為數罪併罰，或為裁
判上一罪之關係，未見原判決加以論述說明，案經發回，於審理
時併應加注意及之。
據上論結，應依刑事訴訟法第三百九十七條、第四百零一條，判
決如主文。
中    華    民    國  九十五  年    六    月   十五   日
                      最高法院刑事第五庭
                          審判長法官  莊  登  照
                                法官  洪  明  輝
                                法官  黃  一  鑫
                                法官  林  秀  夫
                                法官  徐  昌  錦
      本件正本證明與原本無異
                                      書  記  官
中    華    民    國  九十五  年    六    月  二十一  日
                                                      Ｑ


司法院資訊處製作；財團法人民間司法改革基金會備份。
